【裁判字號】    97,簡,1001
【裁判日期】    970331
【裁判案由】    妨害兵役治罪條例
【裁判全文】
臺灣臺北地方法院刑事判決              97年度簡字第1001號
聲  請  人  臺灣臺北地方法院檢察署檢察官
被      告  甲○○
上列被告因妨害兵役治罪條例案件，經檢察官聲請以簡易判決處
刑（96年度偵緝字第2750號），本院判決如下：
    主  文
甲○○後備軍人意圖避免召集處理，居住處所遷移，無故不依規
定申報，致使教育召集令無法送達，處有期徒刑月，如易科罰
金，以銀元佰元即新臺幣玖佰元折算壹日。
    事實及理由
一、本件犯罪事實及證據均引用檢察官聲請簡易判決處刑書之記
    載（如附件），並更正補充：被告甲○○為後備軍人，於民
    國89年間起，即遷移離開其所設籍之花蓮縣富里鄉石牌村11
    鄰富北82號住處而居住處所遷移，竟意圖避免召集處理，居
    住處所遷移無故不依規定申報，致使花蓮縣後備司令部所核
    發，指定其應於94年6 月21日前往花蓮縣新城鄉○○村○里
    路161 號北埔營區報到之教育召集令，雖於94年5 月11日由
    其父潘建利收受，惟因其父並不知其去向無法轉交而無法送
    達；另致花蓮縣後備指揮部所核發，指定其應於95年6 月22
    日前往花蓮縣新城鄉佳林村105 報到之教育召集令，雖於95
    年6 月13日由其父潘建利收受，惟因其父並不知其去向無法
    轉交而無法送達。
二、論罪之依據：
  (一)被告甲○○行為後，刑法部分條文規定已有修正，並於94年
    2 月2 日公布，於95年7 月1 日施行。按行為後法律有變更
    者，適用行為時之法律，但行為後之法律有利於行為人者，
    適用最有利於行為人之法律，現行刑法第2 條第1 項訂有明
    文。此條規定乃與刑法第1 條罪刑法定主義契合，而貫徹法
    律禁止溯及既往原則，係規範行為後法律變更所生新舊法律
    比較適用之準據法，是刑法第2 條本身雖經修正，但刑法第
    2 條既屬適用法律之準據法，本身尚無比較新舊法之問題，
    應一律適用裁判時之現行刑法第2 條規定以決定適用之刑罰
    法律，合先敘明。查：刑法第41條第1 項前段關於易科罰金
    折算標準部分：修正前刑法第41條第1 項前段規定：「犯最
    重本刑為5 年以下有期徒刑之刑之罪，而受6 月以下有期徒
    刑或拘役之宣告，因身體、教育、職業、家庭之關係或其他
    正當事由，執行顯有困難者，得以1 元以上3 元以下折算1
    日，易科罰金。」；又被告行為時之易科罰金折算標準，修
    正前罰金罰鍰提高標準條例第2 條前段（現已刪除）規定，
    就其原定數額提高為100 倍折算1 日，因此被告行為時之易
    科罰金折算標準，應以銀元300 元折算1 日，經折算為新臺
    幣後，應以新臺幣900 元折算1 日。惟修正後刑法第41條第
    1 項前段則規定：「犯最重本刑為5 年以下有期徒刑之刑之
    罪，而受6 月以下有期徒刑或拘役之宣告者，得以新臺幣
    1,000 元、2,000 元、3,000 元折算1 日，易科罰金。」，
    比較修正前後之易科罰金折算標準，仍以95年7 月1 日修正
    公布施行前之規定，較有利於被告。
  (二)核被告係後備軍人，意圖避免召集處理，居住處所遷移，無
    故不依規定申報，而犯妨害兵役治罪條例第10條第1 項第3
    款之罪，致使教育召集令無法送達，依同條第3 項規定，應
    以意圖避免教育召集論，而依同法第6 條第1 項科刑。又按
    妨害兵役治罪條例第10條第3 項之罪，以後備軍人居住處所
    遷移無故不依規定申報之消極不作為為犯罪構成要件，致使
    召集令無法送達，屬該不作為犯罪之結果，自同一居住處所
    遷移，而使2 次召集令無法送達，係屬不依規定申報之同一
    不作為所生之結果者，則前後2 次召集令無法送達，自屬同
    一不作為犯罪狀態之繼續，為實質上一罪（最高法院73年台
    非字第145 號、82年台非字第61號判決復同此意旨），併此
    敘明。爰審酌被告犯罪情節，所生危害程度，犯罪後態度與
    其素行情形等一切情狀，量處如主文所示之刑，並依修正前
    刑法第41條第1 項前段規定諭知易科罰金之折算標準。又被
    告犯本案之時間雖在96年4 月24日之前，惟中華民國96年罪
    犯減刑條例第5 條規定：「本條例施行前，經通緝而未於中
    華民國96年12月31日以前自動歸案接受偵查、審判或執行者
    ，不得依本條例減刑」，依同法第16條規定該條例係於96年
    7 月16日施行，而被告係於95年1 月10日經檢察官發布通緝
    ，嗣於96年9 月24日經警緝獲，揆諸前揭規定，被告仍不得
    依中華民國96年罪犯減刑條例規定予以減刑，附此敘明。
三、據上論斷，應依刑事訴訟法第449 條第1 項前段、第3 項、
    第454 條第2 項，妨害兵役治罪條例第10條第3 項、第1 項
    第3 款、第6 條第1 項，刑法第2 條第1 項前段、第11條前
    段、修正前刑法第41條第1 項前段，罰金罰鍰提高標準條例
    第2 條，現行法規所定貨幣單位折算新臺幣條例第2 條，逕
    以簡易判決如主文。
四、如不服本判決，應於判決送達後10日內，向本院提出上訴狀
    （應附繕本），上訴於本院合議庭。
中    華    民    國    97    年    3    月    31     日
                        臺灣臺北地方法院刑事第二庭
                            法  官  賴淑美
以上正本證明與原本無異。
                            書記官  許翠燕
中    華    民    國    97    年    4     月    7     日
附錄論罪科刑法條：
妨害兵役治罪條例第6條第1項：
意圖避免教育召集或勤務召集，而有下列行為之一者，處 3 年以
下有期徒刑：
一  捏造免役、除役、轉役或免除召集原因者。
二  毀傷身體者。
三  拒絕接受召集令者。
四  應受召集，無故逾應召期限二日者。
五  使人頂替本人應召者。
妨害兵役治罪條例第10條：
後備軍人意圖避免召集處理有下列行為之一者，處 1 年以下有期
徒刑、拘役或科新臺幣 9 萬元以下罰金：
一  離營歸鄉無故不依規定報到，或重複申報戶籍者。
二  拒絕依規定調查，或體格檢查不到者。
三  居住處所遷移，無故不依規定申報者。
國民兵犯前項第3 款之罪者，處6 月以下有期徒刑、拘役或科新
臺幣3 萬元以下罰金。
後備軍人犯第 1 項之罪或國民兵犯前項之罪，致使召集令無法送
達者，以意圖避免召集論；分別依第 5 條或第 6 條科刑。
（註：本件主文所諭知之有期徒刑如易科罰金之折算標準，係以
銀元為單位，1 銀元折算新台幣3 元。）


司法院資訊處製作；財團法人民間司法改革基金會備份。
